【裁判字號】    98,上易,241
【裁判日期】    980902
【裁判案由】    土地所有權移轉登記
【裁判全文】
臺灣高等法院臺中分院民事判決         98年度上易字第241號
上  訴  人  乙○○
訴訟代理人  林益輝律師
被 上訴 人  甲○○
訴訟代理人  江燕鴻律師
上列當事人間請求土地所有權移轉登記事件，上訴人對於民國98
年5月l9日臺灣南投地方法院97年度訴字第265號第一審判決提起
上訴，經本院於98年8月l9日言詞辯論終結，判決如下：
    主  文
上訴駁回。
第二審訴訟費用由上訴人負擔。
    事實及理由
一、本件被上訴人起訴主張：兩造於民國（下同）93年6月9日簽
    立不動產買賣契約，由上訴人將其所有坐落南投縣國姓鄉○
    ○段l887、1888地號二筆土地（以下簡稱系爭二筆土地）出
    賣予被上訴人，約定買賣價金為新台幣（下同）500萬元，
    並約定於93年6月30日辦理移轉登記。而被上訴人業於93年5
    月l9日將200萬元之價金匯入上訴人之郵局帳戶，另於93年6
    月9日簽約當日，亦將現金100萬元及合作金庫面額200萬元
    之支票一紙交付上訴人親收。是被上訴人已履行支付價金之
    義務，然被上訴人雖於93年7月16日將系爭1887地號土地所
    有權移轉登記予被上訴人，但就系爭l888地號土地移迄今未
    移轉登記予被上訴人。爰依買賣契約，求為判決：被告（即
    上訴人）應將座落南投縣國姓鄉○○段1888號土地所有權移
    轉予原告（即被上訴人）。併聲明願供擔保准予假執行。
二、經原審為被上訴人勝訴之判決，惟駁回其假執行之聲請。上
    訴人不服，提起上訴，被上訴人於本院聲明：駁回上訴。其
    陳述除引用原審判決之記載外，補稱：（一）否認兩造就系
    爭土地買賣契約為通謀虛偽意思表示，況証人丙○○於原審
    之証述及南投縣國姓鄉農會函所附之帳戶交易明細，足見証
    人洪銘峰係貸款予被上訴人。（二）又系爭買賣契約內之另
    筆同段1887號土地於93年8月間，連同另一筆國姓鄉○○○
    段3之387號土地，共同為向國姓鄉農會借款而設定抵押，該
    貸款先係由被上訴人帳戶扣繳本息，至兩造93年7月結婚後
    之94年9月8日始改由上訴人帳戶扣款，惟兩造於97年2月7日
    離婚後，自97年6月又改回被上訴人帳戶扣款，而兩造婚姻
    關係中由上訴人帳戶扣款，亦符合常情。（三）依証人即辦
    理系爭土地買賣契約之土地代書謝裕嘉之証述，足見本件不
    動產買賣契約之內容為兩造所知悉，並當場蓋章確認，苟如
    上訴人所言為通謀虛偽意思表示，被上訴人即無前揭代償l8
    87號土地貸款之理。（四）至兩造間系爭不動產買賣契約第
    3條記載，即為上訴人已收受該100萬元之書面收據，被上訴
    人亦無庸再証明資金來源。
三、上訴人則辯稱：
（一）兩造於93年6月間為男女朋友關係，斯時被上訴人知悉上
      訴人積欠他人債務，即表示可代上訴人向訴外人丙○○借
      款400萬元。嗣被上訴人先於93年5月l9日匯款200萬元予
      上訴人，另以合作金庫面額200萬元支票一紙交予上訴人
      。惟此借貸關係之債務人係上訴人。但被上訴人表示為避
      免上訴人土地遭他債權人查封，且為保障向丙○○所借之
      400萬元借款，遂要求上訴人訂立不動產買賣契約書，暫
      行移轉系爭土地之所有權予被上訴人，是兩造間之買賣契
      約為通謀虛偽意思表示，顯然無效。
（二）況上訴人自93年5月起即按月給付33,580元予借款人丙○
      ○以清償前開400萬元之借款，至97年止已支付現金1,657
      ,560元，且系爭二筆土地設定國姓鄉農會抵押權之貸款，
      仍繼續由上訴人繳納本息，益徵被上訴人所交付之400萬
      元並非買賣契約之價金。且被上訴人平日並無工作收入且
      無存款，並無資力購買系爭兩筆土地，請求向稅捐單位調
      其綜合所得稅申報資料或向金融機構查其存款資料。
（三）系爭l887號土地移轉所有權予被上訴人後，被上訴人持之
      連同伊所有坐落國姓鄉龜子頭3-387號土地一併向國姓鄉
      農會辦理抵押貸款，上訴人並不知情，迨94年9月間被上
      訴人無力繳納貸款本息而逼強制執行，乃由上訴人帳戶繳
      納本息。若系爭兩筆土地之買賣為真正，上訴人殊無為已
      出售之土地繳納抵押貸款之必要。
（四）此外，93年6月9日兩造簽立買賣契約時，上訴人並未向被
      上訴人收受現金100萬元，如鈞院認系爭二筆土地買賣非
      通謀虛偽意思表示，上訴人亦得主張同時履行抗辯。
    併聲明：（一）原判決廢棄。（二）上開廢棄部分，被上訴
            人於第一審之訴駁回。（三）第一、二審訴訟費用
            由被上訴人負擔。
四、本件被上訴人主張兩造於前揭時地就系爭二筆土地訂有買賣
    契約，上訴人已將其中1887號土地移轉登記予被上訴人，其
    中1888號土地因上有建物，無法取得農業使用証明，致尚未
    移轉所有權予被上訴人等情。已據其提出上訴人所自承為真
    正之不動產買賣契約書為証，復經証人即代書謝裕嘉証述明
    確，自堪信屬真正。雖上訴人以前揭情詞置辯。惟查：
（一）上訴人辯稱系爭二筆土地買賣契約係通謀虛偽意思表示一
      節，既為被上訴人所否認，依舉証責任分配之法則，自應
      由上訴人就此有利於己之抗辯負舉証之責。若上訴人不能
      舉證自己主張事實為真正，則被上訴人就其抗辯事實即令
      不能舉證，或所舉證據尚有疵累，亦不能認上訴人之抗辯
      為真正。
（二）上訴人自認向被上訴人收取200萬元匯款及面額200萬元支
      票一紙（見原審卷第37頁反面），核與兩造所不爭之系爭
      不動產買賣契約書第三條所載:「本契約成立同時，由乙
      方（即被上訴人）付給甲方（即上訴人）尾款新台幣參佰
      萬元，現金壹佰萬元及國姓鄉農會支票一張金額新台幣貳
      佰萬元…定金於中華民國97.5.19乙方支付新台幣貳佰萬
      元予甲方帳戶，甲方如數收訖不另立據。」相符。已足認
      上訴人收取之前揭400萬元為系爭買賣契約價金之一部。
      而非訴外人丙○○貸予上訴人之款項。況，證人丙○○亦
      証稱：伊曾借400多萬元給被上訴人，分幾次匯款，他沒
      有說是幫誰借錢，我們未約定利息及清償時間，被上訴人
      都是拿現金還我，金額不固定，兩造在一起時，會輪流拿
      錢還我，上訴人只是拿錢給我，並沒有說錢是何人借的，
      伊是向草屯農會貸款借錢予被上訴人等語。顯見與丙○○
      借貸關係之借款人係被上訴人，況丙○○係向金融機構機
      構借款後轉貸予他人，復未約定利息及還款期間，荀非與
      借款人有相當交情，當不致於冒此風險，被上訴人與丙○
      ○有表親關係，為上訴人所自承（見原審卷第137頁），
      益徵借款人應係被上訴人。再者，証人丙○○確曾於93年
      5月l9日電匯50萬元、6月8日匯入150萬元，合計匯入400
      萬元予被上訴人，被上訴人於93午5月l9日同日轉匯200萬
      元予上訴人，另於93年6月9日交付200萬元之支票予上訴
      人，有南投縣國姓鄉農會函附被上訴人之帳戶交易明細表
      足稽。苟係証人丙○○貸予上訴人，當無須如此輾轉交付
      ，更能確保証人丙○○對上訴人之債權。至證人丙○○與
      上訴人之父通電話時表示曾收取被告130多萬元一節，固
      據上訴人於原審提出電話錄音譯文一紙在卷。然參以兩造
      於簽訂本件買賣契約後之93年7月17日起至97年l月28日為
      止，為夫妻關係，此有戶籍謄本一紙在卷可參，則上訴人
      出面向夫之債權人交付清償款項，亦不違常情，復無從以
      此直接證明清償之款項係出於上訴人之手。
（三）次查，系爭1887地號土地前經被上訴人於93年8月間連同
      另一筆國姓鄉○○○段3之387地號土地，為國姓鄉農會設
      定抵押並貸款，自貸款於93年8月份貸放後，應繳本息由
      被上訴人帳戶扣繳，94年9月8日改由上訴人帳戶扣繳，嗣
      自97年6月l9日又改由被上訴人帳戶扣繳等情，業據南投
      縣國姓鄉農會函覆明確，有該農會97年ll月4日姓農信字
      第9701153號函文及函附土地登記簿謄本、契約轉帳委託
      書附卷足參。足見被上訴人取得系爭1887地號土地之後，
      將原設定之抵押權債務人即被告變更為原告，並繳交該貸
      款之本息。證人即代書謝裕嘉亦證稱：契約當時，兩造有
      口頭約定系爭土地移轉以後，土地抵押貸款債務由被上訴
      人代償等語。苟係通謀虛偽意思表示，被上訴人即無代償
      抵押債務本息之義務。至嗣後其間上訴人雖曾代繳部分本
      息，然該段期間為兩造婚姻關係存續中，衡諸常情，上訴
      人本於夫妻關係而同意代被上訴人處理債務，亦與常情無
      違。另系爭l888地號土地之所有權既尚未移轉登記予被上
      訴人，抵押權債務人仍為上訴人，自有清償該筆土地抵押
      貸款本息之必要。是亦無從以上訴人曾繳納系爭二筆土地
      之抵押貸款本息，遽認系爭土地之買賣契約為通謀虛偽意
      思表示。
（四）查，證人謝裕嘉到庭證稱：「兩造先將買賣的條件談妥後
      ，到我事務所來，我依照兩造的意思寫在買賣契約書上，
      最後由兩造在契約書上當場蓋章」、「契約最後一條所載
      內容是兩造當時為了連同地上物辦理移轉，且順利辦妥系
      爭二筆土地之移轉登記，才會要求被告（即上訴人）去補
      辦建造執照」等語，足見本件不動產買賣書面契約之內容
      為兩造所知悉，並當場蓋章確認。倘如上訴人所言，書寫
      契約及移轉土地僅為避免系爭土地遭其他債權人查封，並
      為保障其對丙○○之借款，則衡諸常情，系爭土地應直接
      移轉登記在證人丙○○之名下，被上訴人不僅並無代償系
      爭1887地號土地上原抵押貸款之必要，亦不必要求上訴人
      補辨建照執照，以利移轉所有權之理。
（五）至上訴人曾辯稱：縱系爭買責契約非通謀虛偽意思表示，
      但伊既未取得現金100萬元，亦主張同時履行抗辯云云。
      但參以兩造不爭執之不動產買賣契約第3條已載明：「本
      契約成立同時，由乙方（即被上訴人）付給甲方（即上訴
      人）尾款300萬元，現金100萬元及國姓鄉農會支票一張金
      額200萬元為價金之部分，經由甲方親收足訖是實，不另
      立收據，以本契約書代替之」等語，並由上訴人親自在該
      段文字上蓋章一節，是該契約書即為100萬元之書面收據
      ，足見上訴人已收受該100萬元，被上訴人無庸再行證明
      其資金之來源。而一般人有無資力購買不動產，亦與其購
      買不動產之真意無關，且有無資力亦非以綜合所得稅申報
      資料或於金融機構之存款為唯一之証明；況本件証人丙○
      ○及國姓鄉農會函附之帳戶明細表足以証明被上訴人購買
      系爭二筆不動產之資金400萬元，實來自其向丙○○之借
      款。是上訴人辯稱：被上訴人無資力，不可能購買系爭土
      地，請調閱綜合所得稅申報資料及金融機構存款資料云云
      。實非可取，亦無必要。
五、綜上所述，本件被上訴人主張依買賣契約，上訴人應移轉系
    爭1888號土地所有權予伊，自為可採。上訴人既未能舉證證
    明兩造間簽訂系爭土地買賣契約書為通謀虛偽意思表示，及
    為同時履行抗辯等，均為無可採信。從而，被上訴人本於系
    爭買賣契約，請求上訴人將系爭1888地號土地所有權移轉登
    記予被上訴人，為有理由，應予准許。上訴意旨指摘原判決
    不當，求予廢棄改判，為無理由，應予駁回其上訴。
六、據上論結，本件上訴為無理由，依民事訴訟法第449條第l項
    、第78條，判決如主文。
中    華    民    國    98    年    9     月    2     日
                民事第六庭    審判長法  官  袁再興
                                    法  官  陳賢慧
                                    法  官  吳惠郁
以上正本係照原本作成。
不得上訴。
                                    書記官  周巧屏
中    華    民    國    98    年    9     月    4     日
                                                      Ｖ


司法院資訊處製作；財團法人民間司法改革基金會備份。
